臺灣高等法院高雄分院刑事判決　　　　100年度上訴字第294號
上　訴　人
即　自訴人　王明才
被　　　告　潘麗玉
被　　　告　黃秀份
被　　　告　謝昌耀
上列上訴人因被告誣告等案件，不服臺灣高雄地方法院99年度自
字第7 號中華民國99年12月22日第一審判決，提起上訴，本院判
決如下：
    主  文
原判決撤銷。
本件自訴不受理。
    理  由
一、自訴意旨略以：
（一）自訴人王明才前為高雄縣立甲仙國民中學（下稱甲仙國中
      ）文書組長兼事務，被告潘麗玉係該校校長，被告黃秀份
      係該校人事主任，另被告謝昌耀係該校教師兼總務主任，
      被告潘麗玉及被告黃秀份均係職司自訴人王明才公務員之
      懲戒之該管公務員。
（二）被告謝昌耀明知自訴人於民國98年3 月20日下午已事先請
      被告謝昌耀代理，並經被告即校長潘麗玉及被告即人事主
      任黃秀份核章，事先完成請假手續後，才依法休假離開，
      詎被告潘麗玉、黃秀份及謝昌耀竟共同虛構自訴人於民國
      98年3 月20日下午未交辦小葉欖仁樹之種植事項即自行離
      去，而將此不實事項提報於98年7 月21日召開之該校考績
      委員會，致系爭考績委員會竟依此虛構之事實，違法通過
      對自訴人王明才記過乙次之懲戒處分。
（三）被告潘麗玉及黃秀份明知系爭考績委員會議所認定者並非
      事實，竟為完成懲戒程序，故意組成不合法的考績會、應
      迴避考績委員故意不迴避，明知無效決議仍故意送高雄縣
      政府，遭縣府以不合法退回。因認被告被告3 人共同涉犯
      刑法第169 條第1 項誣告罪嫌云云。
（四）被告謝昌耀明知自訴人於民國98年3 月20日休假，係由被
      告謝昌耀於「職務代理人簽章處」親自蓋章，竟意圖使自
      訴人受刑事或懲戒處分，捏造事實，向負責人自訴人懲戒
      之校長潘麗玉誣稱：「王明才偷蓋我的印章」，潘麗玉怒
      於當日下午即打電話向自訴人質問：「你是否偷蓋謝昌耀
      的印章？」並欲將自訴人移送刑事偵查及行政懲戒，經自
      訴人解釋，潘麗玉始打消念頭，自訴人王明才始倖免於遭
      受刑事偵查及行政懲戒，而認被告謝昌耀上開行為，亦涉
      有刑法第169 條第1 項誣告罪嫌云云。
二、按自訴之提起應委任律師行之；自訴人未委任代理人，法院
    應定期間以裁定命其委任代理人，逾期仍不委任者，應諭知
    不受理之判決；刑事訴訟法第319 條第2 項、第329 條第2
    項分別定有明文。次按，刑事訴訟法修正採強制委任律師為
    代理人之自訴制度，為自訴制度之重大變革，旨在限制濫訴
    ，提高自訴品質，使自訴人立於準檢察官之地位行使職權，
    尚無分別各審級而異其適用之理。又被告不服第一審判決提
    起上訴時，雖屬上訴審程序，惟其本質上，仍屬自訴之性質
    ，依同法第36 4條規定，前開規定，於被告合法提起第二審
    上訴時，亦應在準用之列。再參照刑事訴訟法第38條準用第
    30條規定及司法院院字第1755號解釋，自訴人委任律師為代
    理人之委任狀，應於每一審級提出，案件於該審級終結後，
    原有委任效力即不復存在。本件自訴人甲於第一審固委任有
    律師代理人，惟第一審為實體判決論處乙傷害罪刑，乙合法
    上訴第二審後，自訴人甲並未委任律師為代理人，經第二審
    裁定命其補正，逾期未補正，依前述說明，自應依刑事訴訟
    法第329 條第2 項規定，撤銷原第一審實體判決，諭知自訴
    不受理（最高法院95年度台上字第3501號、94年度台非字第
    47號判決要旨參照）；至「第二審為事實審，仍須由自訴代
    理人為訴訟行為。或認此有強迫自訴人選任律師為代理人之
    嫌，但自訴人既選擇自訴程序，即有忍受之義務」（最高法
    院94年度第6 、7 次刑事庭會議決議、臺灣高等法院暨所屬
    法院95年法律座談會刑事類提案第42號審查意見及補充理由
    參照）。
三、經查，自訴人自訴被告等人涉犯上開誣告罪，經原審法院於
    99年12月11日以99年度自字第7 號判決被告3 人均無罪（即
    前述自訴意旨(一)至(三)部分）、被告謝昌耀，自訴不受理（即
    前述自訴意旨(四)部分）後，自訴人不服原判決，而提起上訴
    ，惟自訴人並未委任代理人，經本院於100 年2 月15日裁定
    命自訴人應於裁定送達後7日 內補正委任律師為代理人及提
    出委任書狀，並於100 年2 月18日合法送達，由自訴人之同
    居人即父親王森和收受，有送達證書附卷足憑（見本院卷第
    22頁）。嗣自訴人具狀表示：自身為法律碩士，並擔任國立
    大學兼任法科講師，前述刑事訴訟法第319 條自訴應委任律
    師之規定顯係違憲，有該刑事補充狀在卷可查（見本院卷第
    23頁），自訴人顯拒依本院上開裁定補正自訴代理人，其提
    起自訴法律上之程式即有未備，自訴人之自訴於法未合，原
    判決即無從維持，自應由本院將原判決撤銷，並不經言詞辯
    論，逕為諭知不受理之判決。
四、另刑事訴訟法第319 條自訴應委任律師之規定，其立法理由
    另認：採強制委任律師為代理人之自訴制度，主要目的亦係
    在保護被害人權益，因本法第161 條、第163 條等條文修正
    施行後，刑事訴訟改以「改良式當事人進行主義」為原則，
    在強調自訴人舉證責任之同時，若任由無相當法律知識之被
    害人自行提起自訴，除有造成濫訴之虞外，其無法為適當之
    陳述，極易敗訴，是立於平等及保障人權之出發點，自訴採
    強制律師代理制度，自有其意義（見本院卷第30頁）。自訴
    人雖具有法律碩士學位，但並未通過律師考試，其所具備之
    法律知識是否與通過國家律師考試、取得律師執照之人相當
    ? 即有可疑，且若認法律碩士學位即可取代律師執照，則國
    家律師考試即無存在之必要矣！是自訴人認其具備法律學位
    即無庸委任自訴代理人之見解，顯非可取，附此敘明。
據上論結，應依刑事訴訟法第369 條第1 項前段、第364 條、第
307 條、第329 條第2 項，判決如主文。
中    華    民    國   100    年    3     月    11    日
                  刑事第十一庭  審判長法  官  翁慶珍
                                      法  官  孫啟強
                                      法  官  石家禎
以上正本證明與原本無異。
如不服本判決應於收受本判決後10日內向本院提出上訴書狀，其
未敘述上訴理由者，並得於提起上訴後10日內向本院補提理由書
狀（均須按他造當事人之人數附繕本）「切勿逕送上級法院」。
中    華    民    國   100    年    3     月    11    日
                                      書記官  黃月瞳